【裁判字號】    98,訴,1312
【裁判日期】    990421
【裁判案由】    塗銷所有權移轉登記 等
【裁判全文】
臺灣高雄地方法院民事判決              98年度訴字第1312號
原      告  台新國際商業銀行股份有限公司
法定代理人  甲○○
訴訟代理人  乙○○
被      告  戊○○
            丁○○
上列當事人間請求塗銷所有權移轉登記等事件，經本院於民國99
年4 月7 日言詞辯論終結，判決如下：
    主      文
被告間就坐落高雄市○○區○○段第四三地號（面積一○六平方
公尺、權利範圍四分之一）土地於民國九十七年五月二十九日所
為之贈與行為，及於民國九十七年六月九日所為之所有權移轉登
記行為均應予撤銷。
被告丁○○應將前項不動產於民國九十七年六月九日經高雄市鹽
埕地政事務所以贈與為原因所為之所有權移轉登記予以塗銷。
訴訟費用由被告負擔。
    事實及理由
一、被告戊○○未於言詞辯論期日到場，核無民事訴訟法第386
    條各款事由，爰依原告之聲請，由其一造辯論而為判決。
二、原告主張：被告戊○○積欠原告信用卡費新臺幣（下同）58
    3,844 元（含消費本金426,475 元、利息157,369 元），竟
    為規避執行而於民國97年6 月9 日將其所有坐落高雄市○○
    區○○段第43地號土地（面積106 平方公尺，應有部分4 分
    之1 ，下稱系爭不動產），以贈與為原因，而移轉登記予被
    告丁○○。被告戊○○將系爭不動產所有權移轉予被告丁○○之行為已害及原告之債權，為此爰依民法第244 條第1 項
    、第4 項之規定提起本訴，並聲明：(一)被告間就系爭不動產
    所為之贈與行為及所有權移轉行為應予撤銷。(二)被告丁○○
    就系爭不動產，於97年6 月9 日於高雄市鹽埕地政事務所所
    為之所有權移轉登記應予塗銷，並回復登記為被告戊○○所
    有。
三、被告則以：被告2 人係姊弟關係，而系爭不動產之所有權移
    轉原因雖係登記為贈與，惟實際上則係被告戊○○積欠被告
    丁○○債務，又於97年1 月間因需錢處理其債務，乃與被告
    丁○○商議而將系爭不動產以80萬元賣與被告丁○○，亦即
    其以過去積欠被告丁○○之債務為抵償外，被告丁○○並再
    給付現金30萬元予被告戊○○處理其債務，是該所有權移轉
    係屬有償之買賣行為，並無害及原告之債權等語資為抗辯。
    並聲明：原告之訴駁回。
四、兩造不爭執事項
  (一)被告戊○○有積欠原告債務。
  (二)系爭不動產原為被告戊○○所有，現為被告丁○○所有，登
    記原因為贈與，登記日期為97年6 月9 日。
  (三)被告戊○○移轉系爭不動產之所有權予被告丁○○後，名下
    所餘2 筆土地及1 棟建物嗣經原告聲請強制執行並拍定，但
    原告僅得分配款3,199 元，其餘不足清償部分則核發債權憑
    證後終結。
五、得心證之理由
  (一)兩造間系爭不動產之所有權移轉行為性質為何？
    按當事人主張有利於己之事實，就其事實有舉證之責任，民
    事訴訟法第277 條定有明文。又事實有常態與變態之分，其
    主張常態事實者無庸負舉證責任，反之，主張變態事實者，
    則須就其所主張之事實負舉證責任，最高法院86年度台上字
    第891號著有裁判要旨可供參照。經查：
    (1)系爭不動產原為被告戊○○所有，現則登記為被告丁○○
      所有，登記原因為贈與已如前述，而常態上不動產所有權
      移轉之原因應與地政機關登記簿上所載原因相符，是被告
      主張系爭不動產之所有權移轉原因非為登記之贈與，顯屬
      變態事實，自應由其等負舉證責任甚明。
    (2)被告丁○○固提出本票7 紙及切結書等件為證，並抗辯其
      係買賣取得系爭不動產云云。惟依其之抗辯被告戊○○乃
      係以現金30萬元及抵償先前債務50萬元，總計為80萬元之
      條件出賣系爭不動產予被告丁○○，則其與被告丁○○談
      妥買賣條件之後，該現金30萬元即屬買賣價金而非借款，
      然其竟開立本票為據已有違常情，且其在系爭不動產移轉
      登記後復未取回上開本票，亦與常情相違，又上開切結書
      乃係載以被告戊○○積欠被告丁○○80萬元，願以土地抵
      押等語，此並非系爭不動產之買賣契約，且被告丁○○復
      未能提出其借款予被告戊○○之資金來源相關證據，此自
      不足證明被告間系爭不動產之所有權移轉原因為買賣。
    (3)而證人蘇葉於本院審理時固到庭證述被告戊○○經常向被
      告丁○○借錢等語，惟其並稱不知道被告間之借貸金額，
      亦不清楚其間土地買賣事宜等語，此自難為有利於被告之
      認定；又被告丁○○所提匯款7 萬元予被告戊○○之妻丙○○的郵政國內匯款執據，係於系爭不動產移轉後之98年
      4 月13日所為，而依被告所陳，其價金並非約定後付，則
      該郵政執據顯與系爭不動產所有權移轉無關，亦難為被告
      間有買賣關係存在之證明，至被告丁○○雖聲請通知訴外
      人即被告戊○○之配偶丙○○到庭為證人，惟其自陳丙○○於其與被告戊○○商議買賣當時並未在場，則丙○○未
      聽聞系爭不動產買賣之經過，又與被告均有密切之親屬關
      係，證明力本即不高，自無通知其到庭作證之必要。
    (4)綜上所述，被告未能舉證系爭不動產之所有權移轉原因係
      為買賣，自應以土地登記簿所載為據，則被告間系爭不動
      產所有權移轉行為既為贈與，其性質自屬無償。
  (二)被告間就系爭不動產所有權之無償移轉是否為詐害行為？
    按債務人所為之無償行為，有害及債權者，債權人得聲請法
    院撤銷之；債權人依第一項或第二項之規定聲請法院撤銷時
    ，得並聲請命受益人或轉得人回復原狀，民法第244 條第1
    項、第4 項分別定有明文。經查，被告間就系爭不動產所有
    權之移轉行為係屬無償已如前述，而被告戊○○移轉系爭不
    動產所有權予被告丁○○後，名下所餘2 筆土地及1 棟建物
    嗣經原告聲請強制執行並拍定，但原告僅得分配款3,199 元
    ，其餘不足清償部分則核發債權憑證後終結等情亦為前述，
    則依此被告戊○○移轉系爭不動產所有權予被告丁○○後，
    其名下財產顯已不足清償對原告所負之債務，此自已有害及
    原告對其之債權，且自被告移轉系爭不動產迄原告提起本件
    訴訟尚未逾1 年之除斥期間，依諸前揭說明，原告主張撤銷
    被告間系爭不動產之贈與移轉行為，並聲請命被告丁○○回
    復原狀自屬可採。
六、從而，原告依民法第244 條第1 項、第4 項請求撤銷被告間
    就系爭房地所為之贈與移轉行為，並將系爭房地之所有權移
    轉登記予以塗銷，依法洵屬有據，自應予以准許。
七、據上論結，原告之訴為有理由，依民事訴訟法第385 條第1
    項、第78條、第85條第1 項，判決如主文。
中    華    民    國    99    年    4     月    21    日
                  民事第四庭  審判長法  官  黃宏欽
                                    法  官  楊淑珍
                                    法  官  楊淑儀
正本係照原本作成。
如不服本判決，應於送達後20日內，向本院提出上訴狀並表明上
訴理由，如於本判決宣示後送達前提起上訴者，應於判決送達後
10日內補提上訴理由書（須附繕本）。
中    華    民    國    99    年    4     月    21    日
                                    書記官  王資惠

司法院資訊處製作；財團法人民間司法改革基金會備份。
